臺灣高等法院民事判決　　　　　　　　93年度上易字第1040號
上　訴　人　　乙○○
　　　　　　　甲○○
上　一　人
訴訟代理人　　詹振寧律師
被　上訴人　　基隆市農會
法定代理人　　陳詔文
訴訟代理人　　許勇義
當事人間請求確認所有權事件，上訴人對於中華民國93年 9月29
日台灣基隆地方法院93年度訴字第 338號第一審判決提起上訴，
本院於94年2月22日言詞辯論終結，判決如下：
    主  文
上訴駁回。
第二審訴訟費用由上訴人負擔。
    事實及理由
一、本件上訴人乙○○於言詞辯論期日經合法通知，核無民事訴
    訟法第 386條所列各款情形而未到場，經被上訴人聲請一造
    辯論判決，核無不合，應予准許。
二、按法律關係之存在否不明確，致原告（本件為被上訴人）在
    私法上之地位有受侵害之危險，而此危險得以對於被告（即
    上訴人）之確認判決除去之者，即得依民事訴訟法第247 條
    之規定提起確認之訴。經查，本件系爭建物是否屬於上訴人
    乙○○所有，涉及被上訴人將來對上訴人乙○○請求清償債
    務時，得否將系爭建物充作強制執行之標的，因此被上訴人
    提起本件確認之訴有確認利益，於法尚無不合。
三、被上訴人主張略以：坐落於基隆市○○段○○段第14之5、14
    之34、14之36地號土地上，門牌號碼基隆市○○路55號8、 9
    樓建物（下稱系爭建物）為上訴人乙○○出資興建，此觀承
    攬契約係由乙○○簽定即明，因其資金不足，甲○○始擔任
    其連帶付款人，以供建商余江水之信賴，非此即謂出資人為
    甲○○，故系爭建物應屬乙○○所有。況系爭建物房屋稅之
    納稅義務人於變更為甲○○前，均為乙○○。且系爭建物樓
    頂部份亦係由乙○○出租予訴外人使用，租金亦由其收取。
    再者，乙○○於民國86、87年間先後向被上訴人借款新台幣
    （下同）2000萬元、500萬元、500萬元，並書立切結書，將
    其所有前揭土地上建號 1178、1182、1183、1185、1186、
    1181、1184等基隆市○○路55號1至 7樓不動產，抵押予被上
    訴人，並辦畢抵押權登記，且聲明若借款逾期，前揭建物未
    辦理保存登記之增建部分亦一併拍賣，可見系爭建物確屬乙
    ○○所有。惟上訴人等竟於91年12月18日向基隆市稅捐稽徵
    處申請變更所有人為甲○○，並主張系爭建物之原始興建人
    為甲○○，致被上訴人於乙○○無法清償債務，而欲將系爭
    建物聲請強制執行以抵償債務時，將產生系爭建物是否得查
    封拍賣之不確定狀態，此狀態既可以確認判決除去之，爰請
    求確認系爭建物為乙○○所有等語。原審為被上訴人勝訴判
    決，上訴人提起上訴，被上訴人答辯聲明：(一)上訴駁回。(二)
    上訴費用由上訴人負擔。
四、上訴人甲○○（原名馬世梅）則以：系爭建物未辦理保存登
    記，係由伊出資興建，僅因承攬人余江水與伊不熟識，伊始
    提議由乙○○擔任立約人，伊擔任連帶付款人，並實際付款
    ，故應由伊原始取得系爭建物所有權。縱認乙○○為系爭建
    物之所有人，惟伊所給付之工程款亦應視為買賣價金，且乙
    ○○於系爭建物完工後，亦將該建物交付予伊，其既將系爭
    建物之事實上處分權讓與，被上訴人請求確認系爭建物為乙
    ○○所有，無確認利益等語，資為抗辯。爰上訴聲明：(一)原
    判決廢棄。(二)被上訴人於第一審之訴駁回。(三)訴訟費用由被
    上訴人負擔。
    上訴人乙○○未於言詞辯論期日到場，惟於準備程序到場，
    並提出言詞辯論意旨狀略以：因其積欠甲○○債務，始應允
    甲○○出資於其所有之建物上興建系爭建物，且其僅為甲○
    ○介紹建商，基於建商要求始擔任立約人，該建物於完工驗
    收後亦直接交與甲○○使用。又系爭建物之屋頂屬共有部分
    ，故該租金初由其與甲○○依比例收取，惟嗣後已由甲○○
    全額收取。再者，因系爭建物屬其所有建物之增建部分，稅
    捐處始將該部分之房屋稅一併課徵，其係代甲○○繳納房屋
    稅，以抵償其欠款利息，非謂系爭房屋即為其所有等語，資
    為抗辯。並上訴聲明：(一)原判決廢棄。(二)被上訴人於第一審
    之訴駁回。(三)訴訟費用由被上訴人負擔。
五、兩造不爭執事實：
  (一)系爭門牌基隆市○○路55號8、9樓係未辦保存登記之建物。
  (二)系爭建物承攬契約書及收據，立契約書人為余江水與乙○○
    ，上訴人為連帶付款人。
六、關於系爭建物所有權人之爭執：
  (一)查系爭建物之承攬興建契約書其上明載，上訴人乙○○為契
    約當事人即定作人，由訴外人余江水為承攬人，上訴人甲○
    ○並非承攬契約之定作人，有契約書可稽（見原審卷第50頁
    ），因此上訴人乙○○方為系爭建物之原始起造人，當然取
    得系爭建物所有權，應堪認定。上訴人甲○○雖抗辯稱系爭
    建物為其出資興建屬其所有，乙○○僅為其介紹建商並擔任
    立約人云云；但按一般交易實情，契約之訂定本應由當事人
    訂定之，縱然甲○○不識建商余江水，亦可委請上訴人乙○
    ○從旁協助處理興建，何有本末倒置由乙○○為訂約人之理
    ？所辯不符常情，尚非可採。
  (二)上訴人乙○○已經自承：「系爭建物興建係由其委託余江水
    興建，但當時資金不足所以款項都由甲○○出資，原本計畫
    要在房屋蓋完後，變賣部分樓層還款給甲○○，但因無法出
    售房屋才將系爭建物變更稅籍給甲○○等語」「事後因為甲
    ○○主張我有一部份款項沒有給他，提議變更稅籍，我想房
    屋是他出資的就同意」等語（見原審卷第68、94頁筆錄），
    足信上訴人乙○○係系爭建物所有權人，方得以處分系爭建
    物之方式清償對上訴人甲○○之借款。
  (三)另系爭建物曾經出租，系爭建物樓頂部分上訴人乙○○曾於
    86年10月15日以鄒氏商業住宅大樓，樓層9 樓之名義出租予
    第三人和信電訊股份有限公司設置行動電話基地台（自86年
    10月25日起至91年10 月24日止期限5年，租賃期限屆滿時，
    若乙方未為不再續約之表示者，則自動續約5年）， 目前租
    金上訴人乙○○並已收取至94年10月24日，有行動電話基地
    台不動產租賃契約及簽收租金之明細可考（見本院卷第53至
    54頁），且為乙○○所不爭執，由此可見，系爭建物之事實
    上處分權及收益是由上訴人乙○○為之，顯然所有權人為乙
    ○○無異。
  (四)再系爭建物自86年4 月起課徵房屋稅均係以上訴人乙○○為
    納稅義務人，迄至91年12月18日方變更為上訴人甲○○等情
    ，有基隆市稅捐稽徵處93年4月12日所發93基稅信分密2字第
    93號函可查（見原審卷第20頁），上訴人乙○○亦承認：系
    爭建物之房屋稅於向基隆稅捐稽徵處申請變更納稅義務人為
    甲○○之前，均為渠繳納等語（見原審卷第94頁）。上訴人
    乙○○繳納系爭房屋稅期間長達 5年餘，上訴人乙○○若非
    系爭建物之所有權人，要無可能繳納房屋稅長達 5年。又系
    爭建物嗣後雖向基隆市稅捐稽徵處變更房屋所有權人為上訴
    人甲○○，但向稅捐機關申報之所有權人依前述應足以認定
    僅係上訴人乙○○事後作為脫產之方法，尚不因此產生系爭
    建物所有權變動之效果。
七、上訴人雖提出多紙上訴人甲○○給付系爭建物工程款之收據
    ，但因上訴人甲○○為連帶付款人，由其代為付款，亦無任
    何違背常理之處，因此當不能單以該收據遽認上訴人甲○○
    方為原始起造人。末以，上訴人乙○○雖欲以處分系爭建物
    所有權與上訴人甲○○之方式，清償其對上訴人甲○○之債
    務，縱然所述屬實亦僅事實上處分權是否移轉，因系爭建物
    未辦理保存登記，因此不能移轉登記，自無法將系爭建物所
    有權變更登記為上訴人甲○○所有，系爭建物所有權不能發
    生讓與之效力，是以系爭建物所有權仍為上訴人乙○○所有
    。
八、綜上所述，被上訴人主張為可採，上訴人所辯均無可取。從
    而被上訴人主張確認系爭建物為上訴人乙○○所有，並聲明
    確認坐落基隆市○○段○○段第14之5、14之34、14之36地號
    2地上第8層、第9層建物，即門牌號碼為基隆市○○路55號 8
    、9 樓建物為上訴人乙○○所有，為有理由，應予准許。是
    則原審判決並無違誤。上訴意旨指摘原判決不當，求予廢棄
    改判，為無理由，應予駁回。
九、本件事證已臻明確，兩造其餘攻擊防禦方法核與本件判斷已
    無甚影響，爰不逐一論駁，附此敘明。
十、據上論結，本件上訴為無理由，依民事訴訟法第449條第1項
    、第463條、第385條第1項前段、第78條、第85條第1項前段
    ，判決如主文。
中　　華　　民　　國　　94　　年　　3 　　月　　8 　　日
　　　　　　　　　民事第7 庭　審判長法　官　鄭三源
　　　　　　　　　　　　　　　      法　官　王聖惠
　　　　　　　　　　　　　　　      法　官　黃嘉烈
正本係照原本作成。
不得上訴。
中　　華　　民　　國　　94　　年　　3 　　月　　9 　　日
　　　　　　　　　　　　　　　　　　書記官　倪淑芳
